【裁判字號】    97,小上,73
【裁判日期】    971128
【裁判案由】    給付租金
【裁判全文】
臺灣板橋地方法院民事判決              97年度小上字第73號
上  訴  人  甲○○
被上訴人    乙○○
右當事人間請求給付租金事件，上訴人對於中華民國97年4月10
日本院板橋簡易庭97年度板小第1427號第一審小額判決提起上訴
，本院於97年10月19日言詞辯論終結，判決如左：
    主      文
上訴駁回。
第二審訴訟費用新台幣壹仟伍佰元由上訴人負擔。
    事實及理由
壹、程序方面：
    按對於小額程序之第一審裁判之上訴，非以其為違背法令為
    理由，不得為之，又小額訴訟程序之上訴狀內應記載上訴理
    由，並表明：一、原判決所違背之法令及其具體內容；二、
    依訴訟資料可認為原判決有違背法令之具體事實，民事訴訟
    法第436條之24、第436條之25分別定有明文。本件上訴人提
    起上訴以原審判決僅以養豬戶臭味影響住戶生活品質即認符
    合民法第424 條之危及承租人健康而有適用法規不當之違背
    法令。核其上訴理由，堪認其對於原第一審小額判決違背法
    令之情事，已有具體之指摘，是上訴人提起
    本件上訴，應認為已具備合法要件，合先敘明。
貳、實體方面：
一、被上訴人提起反訴主張：被上訴人於96年1月3日向上訴人承
    租坐落於台北縣板橋市○○街47巷34號10樓房屋（以下簡稱
    系爭房屋）及地下一層編號148號汽車停車位（以下簡稱系
    爭停車位），雙方定有租賃契約各1份，租賃期間為2年，自
    96年1月11日起至98年1月10日止，每月租金為新台幣（
    下同）18000元（房屋部分）及2000元（停車位部分），被
    上訴人並給付相當於2個月租金之押金40000元，另約定：被
    上訴人應於每月15日前給付租金，租約未到期前被上訴人未
    經上訴人同意要求退租，即未履約，必須償付2個月租金作
    為違約金賠償上訴人之損失。惟因上訴人進住後始發現因系
    爭房屋毗鄰工廠，白天有化學異味，附近又有養豬廠，不定
    時會燒餿水及清洗豬糞，惡臭難聞，使被上訴人終日無法打
    開窗戶，嚴重影響居住品質，因屋內空氣不流通，被上訴人
    生病一直無法痊癒，乃於96年5月10日依民法第424條行使租
    約終止權，以簡訊簡單告知上訴人：因空氣太糟無法忍受承
    租至6月10日，復於96年5月12日再度發送簡訊告知上訴人，
    並於96年5月13日至同月15日持續與上訴人聯絡，惟上訴人
    均未接聽電話，96年5月16日晚間與上訴人在電話中，詳述
    搬遷之原因，為承租房屋之環境，已嚴重影響被上訴人健康
    ，選擇提前終止契約，並要求96年5月11日至96年6月10日之
    租金以押租金扣抵，上訴人亦不否認收受被上訴人於96年5
    月10日發送之簡訊，惟要求以2個月之租金充做違約金，不
    願返還，嗣兩造並約定被上訴人住至96年6月10日交還房屋
    ，嗣因當日上訴人有事，乃延至96年6月11日點交，被上訴
    人已交還上訴人鑰匙及停車位遙控器，上訴人並簽立證明文
    件，上訴人係因居住環境不佳，影響健康，始提前終止租約
    ，並於1個月前通知，符合民法第424條之規定，毋庸給付違
    約金，為此，本於兩造間租賃契約之法律關係提起本訴，並
    聲明：求為判決：上訴人應給付被上訴人押租金40000元。
二、本件上訴人抗辯：請求被上訴人賠償租賃物牆面釘孔之損失
    及回復原狀，認原審判決違背經驗法則及論理法則而有違背
    法令之處為如下：
(一)租賃物為房屋或其他供居住之處所者，如有瑕疵，危及承租人
  或其同居人之安全或健康時，承租人雖於訂約時已知其瑕疵，
  或已拋棄其終止契約之權利，仍得終止契約，民法第42 4條載
  有明文。然此條文係指租賃標的物本身之瑕疵，而不及於租賃
  物外之交通、治安、臭味等住居品質，危及承租人之安全或健
  康之情形，原審逕以養豬戶的臭味已影響住戶生活品質及健康
  ，而認定被上訴人以此為由終止租約，不得視為違約云云，違
  背法律條文之解釋。
(二)再者，上訴人所簽立點交之切結書僅簽立證明文件，證明被上
  訴人已遷出併交還系爭房屋及停車位，並未同意上訴人提前終
  止租約，原審逕以被上訴人已交還系爭房屋及停車位並由上訴
  人簽立證明文件，推論上訴人已同意以押租金扣抵一個月之欠
  租或同意減免，而認被上訴人未繳付96年5月11日起至96年6月
  11 日之租金，並未違約云云，違背經驗法則。
(三)聲明：原判決不利於上訴人部分廢棄，駁回被上訴人在第一審
  之反訴，
三、經查：
(一)所謂違背法令，非以違背成文法為限；即判決違背成文法以外
  之法則，如論理法則、經驗法則、證據法則，仍應認第二審判
  決確定之事實違背法令。所謂論理法則，係指依立法意旨或
  法規之社會機能就法律事實所為價值判斷之法則而言。例如依
  證書之記載確定事實時，必須該證書之記載或由其記載當然推
  理之結果，與所確定之事實，在客觀上能相符合者，始足當之
  ；若缺此符合，即屬違背論理法則。所謂經驗法則，係指由
  社會生活累積的經驗歸納所得之法則而言；凡日常生活所得之
  通常經驗及基於專門知識所得之特別經驗均屬之。若由多項證
  據之證明力推理之結果，可能發生某項事實者，苟經第二審法
  院依自由心證判斷，而與情理無違，除有反證外，不得指為與
  經驗法則有違。例如鑑定人所陳述之鑑定意見，認原告所受傷
  害為鈍器撞擊所致，經第二審法院參酌其他證據認定為被告持
  木棍所擊，並說明得心證之理由，應屬事實審法院採證認事職
  權行使之範圍，不得指為違背法令（最高法院79年度第1次民
  事庭會議）。
(二)按民法第424條所規定租賃物為房屋或其他供居住之處所者，
  如有瑕疵，危及承租人或其同居人之安全或健康時，承租人雖
  於訂約時已知其瑕疵，或已拋棄其終止契約之權利，仍得終止
  契約，然此條文係指租賃物之供居住條件是否危及承租人或同
  居人之安全或健康而言，不僅指租賃標的物本身之瑕疵而言，
  當然廣義包括租賃標的物週遭環境之生活條件及安全是否適於
  居住之瑕疵而言。參之被上訴人提出為上訴人所不爭由上訴人
  於網路上出租系爭房屋之廣告文字亦以「板橋市○○街（三房
  雙廳衛權狀40坪）.... 河 岸壯觀景觀無限視野，通風採光極
  佳，飯店式住宅大樓24小時保全警衛管理，門禁刷卡管制嚴密
  、歐式藝術大廳、中庭花園水瀑景觀步道交誼廳、健身房、兒
  童遊憩區等設施俱全，近溪崑國中，沙崙、溪洲國小、公車站
  、萬坪溪北、溪崑公園、河濱公園、河濱腳踏車道、傳統市場
  及家樂福大賣場、樹林夜市及火車站、5 分公車距即抵亞東醫
  院，亞東技術學院、愛買大賣場、板橋火車站、南雅夜市、生
  活機能完善、交通便利（巷口公車行駛台北、板橋、新莊、三
  重、中永和及樹林各地），生活在都市叢林的人們，可曾想過
  ，每當下班時刻穿梭車陣擠進狹隘巷道，迫不急待回到的是一
  個封閉空間，就算家中百萬裝潢也難讓人心情放鬆，周邊環境
  人車擁擠，窗戶與鄰居距離貼近，必須拉上窗簾作為遮掩，而
  失去原來可以眺望視野的功能，現在您可以改變一戶能夠迎向
  光明、擁抱自然，上班離家充滿活力下班回家悠享舒適的居住
  環境。破除休假必須走出戶外迷思，遠望窗外周邊地區主要景
  觀建築地標（板橋車站，台北101 及站前新莊三越大樓，均映
  入眼簾且壯麗的山河景觀使視野無限延伸，讓您作在客廳即能
  輕鬆享受自在悠閒的居家生活」等語（見原審卷頁33），上訴
  人前揭租屋廣告亦一再強調系爭承租房屋之居住生活品質，除
  系爭房屋本身及房屋大樓本身之居住品質，尚包括系爭房屋週
  遭環境之交通便利程度及空氣品質、隱私權是否遭受侵犯，是
  否適於居住且是否影響承租人或同居人之安全或健康，準此，
  上訴人明知租賃標的物居住品質當然包括系爭標的物之週遭環
  境是否影響居住人之生活品質而言，至為明確。被上訴人於原
  審主張系爭房屋附近有養豬廠，不定期會燒餿水，及清洗豬糞
  ，惡臭難聞，使被上訴人終日無法打開窗戶等情，核與被上訴
  人於原審提出之社區網路討論板之資料亦記載「最近養豬戶之
  惡臭日趨嚴重，有時臭到連窗戶都不敢打開，嚴重影響住戶生
  活品質」等語相符（見原審卷頁34），並為上訴人所不爭，而
  與上訴人所登載前揭租屋廣告所載，得以擁抱自然，眺望美好
  視野之情境之居住品質等情大相逕庭，且經本院依職權向台北
  縣政府環境保護局調查台北縣板橋市○○街109 巷24之6 號養
  豬戶是否曾因惡臭難聞遭受民眾檢舉等情，經該局函覆以：該
  養豬戶連續自96年2 月7 日起至96年12月13日止，多達66次，
  因民眾以該養豬戶惡受難聞，嚴重影響生活居住品質及空氣品
  質，無法開窗，造成附近居民無法充分休息為由提出檢舉，其
  中並有多次查證屬實等情，有該局97年8 月14日北環稽字第
  0970059 525 號函可按（見本院卷頁30至41），且被上訴人自
  96年1 月3 日承租系爭房屋後，自96年1 月10日起至96年5 月
  22日止，即因急性鼻咽喉炎（感冒及感冒合併症），就診多達
  14次，96年4 月間就診次數高達5 次，有中央健康保險局保險
  對象門診就醫紀錄明細表及萬華蔡耳鼻喉科、陳恩哲兒科、重
  慶耳鼻喉科函文可按（見原審卷頁32、本院卷頁44至49），足
  見，被上訴人確實因係爭房屋附近養豬戶製造之惡臭，致其無
  法開窗，造成其久病不癒，依一般社會情形，兩者間顯有相當
  因果關係，已達於民法第454 條所規定系爭房屋之居住瑕疵，
  危及承租人之安全或健康時之情形，因此，原審僅以養豬戶的
  臭味已影響住戶生活品質及健康，而認定被上訴人以此為由終
  止租約，並非違約等情，未及認定已危及被上訴人之健康，即
  認已合於前揭民法第424 條之規定，其適用法規固有不當，惟
  經本院調查結果，被上訴人確有因上開養豬戶製造之惡臭，而
  造成其多次因急性鼻咽喉炎而長期不癒，顯已危及其健康，從
  而被上訴人主張終止租約，自屬有據。
(三)被上訴人主張因系爭房屋空氣品質不良已危及健康為由，而於
  96 年5月10日、同月12日簡訊通知上訴人系爭租賃標的物於96
  年6 月10日終止租約，上訴人有收到該簡訊，並於96年5 月16
  日再以電話聯絡告知上訴人提前於96年6 月10日終止租約，嗣
  經由被上訴人之同居人母親與上訴人協商後，由上訴人同意少
  收一個月租金，讓被上訴人居住至96年6 月10日止等情，並提
  出兩造間交還房屋之鑰匙二套、及停車位遙控器一只）之書面
  收據及由訴外人周美智提出上訴人同意於96年6 月10日終止租
  約之切結書為證（見原審卷頁35、36），衡情而論，參以被上
  訴人已於96年6 月10日終止租約前一個月於96年5 月10日、96
  年5 月12日以簡訊通知上訴人提前終止租約，由訴外人周美智
  居間協調後，上訴人同意於96年6 月10日終止租約，因此，上
  訴人始於96年6 月10日親自前往系爭租賃標的物收受被上訴人
  交還之房屋鑰匙及停車位遙控器，並書立書面各情，據以推論
  被上訴人主張上訴人同意提前終止租約等情，並非無據，原審
  所認定前揭事實既係以前述於原審中所存在之訴訟資料為基礎
  ，本於自由心證，認定事實，自難謂有何誤認訴訟資料而為錯
  誤之推論致有違背經驗法則之處，此乃原審就證據取捨結果所
  為之事實認定，係屬事實審法院之職權範圍，且查無任何違背
  論理法則或經驗法則之處，是上訴人執此主張原審判決此部分
  有違背法令之情事云云，並無足取。
(四)上訴人依據兩造所簽訂之房屋租賃合約書第3條約定，以租約
  未到期前，被上訴人未經上訴人同意要求退租，即未履約，必
  須償付二個月之租金作為違約金賠償損失，拒絕返還押租金等
  語置辯，然查，前揭約定係指未經上訴人同意而提前退租之情
  形而言，本件上訴人係依據民法第424條所規定之事由提前終
  止租約，具有法定事由終止租約，自無前開約定之適用，且上
  訴人亦收受被上訴人所交還之房屋鑰匙及停車位遙控器，足認
  被上訴人應已同意提前終止租約，已如前述，從而，被上訴人
  依據兩造租賃契約第2條後段之約定，請求上訴人返還押租金
  4 萬元，應為有據。原審所為上訴人敗訴之判決，其理由固有
  不當，然其結論初無二致，即應認本件上訴為無理由。本件上
  訴意旨指摘原審判決違背法令，求予廢棄改判，並無理由，應
  予駁回。
四、為期小額事件之第二審程序能迅速終結，以貫徹小額訴訟之
    簡速目的，故當事人於第二審程序不得為訴之變更、追加或
    提起反訴，為民事訴訟法第436條之27所明定。上訴人另行
    請求被上訴人賠償租賃屋牆面遭釘孔破壞之賠償及回復原狀
    ，核與前揭規定不符，應由上訴人另行起訴請求。至於上訴
    人請求國家賠償一節，並非本件審理範圍，應由上訴人另訴
    請求，爰不一一論述。
五、本件第二審訴訟費用應依民事訴訟法第436條之19第1項確定
    其數額為新臺幣1,500元，並應由上訴人負擔。
六、據上論結，本件上訴為無理由，依民事訴訟法第436 條之32
    條第1 項、第2 項、第449 條第2 項、第78條、第436 條之
    19第1 項，判決如主文。
中    華    民    國    97    年    11    月    28    日
                  民事第三庭審判長法  官  朱耀平
                                  法  官  許月珍
                                  法  官  劉以全
以上正本證明與原本無異。
本判決不得上訴。
中    華    民    國    97    年    11    月    28    日
                                  書記官  翁子婷


司法院資訊處製作；財團法人民間司法改革基金會備份。
